臺灣高等法院民事判決
上　訴　人　富群生物技術有限公司
兼　上 1人
法定代理人　乙○○○住同上
共　　　同
訴訟代理人　羅秉成律師
複　代理人　魏順華律師
被　上訴人　增一生物科技開發實業股份有限公司
法定代理人　甲○○
訴訟代理人　苗繼業律師
　　　　　　吳世敏律師
上列當事人間返還保證金事件，上訴人對於中華民國95年8月31
日臺灣新竹地方法院94年度訴字第246號第一審判決提起上訴，
被上訴人並為訴之追加，本院於96年4月10日言詞辯論終結，判
決如下：
    主      文
上訴駁回。
第二審(包括被上訴人追加之訴)訴訟費用由上訴人負擔。
    事實及理由
壹、程序方面：
一、按於第二審為訴之變更、追加，非經他造同意，不得為之。
    但民事訴訟法第255條第1項第2款至第6款情形，不在此限，
    同法第446條第1項定有明文。被上訴人於原審依民法第28條
    、第184條、第179條、第259條等規定為本件之請求 ，於本
    院追加依民法第197條第2項之規定 (見本院卷第44頁、第48
    頁)，核其請求之基礎事實同一，合於民事訴訟法第255條第
    1項第2款之規定，依上開說明，被上訴人訴之追加應屬合法
    。
貳、實體方面：
一、被上訴人起訴主張：上訴人富群生物技術有限公司（下稱富
    群公司）係以研發生產有機液態肥料及有機光合成酵素為主
    之公司。因上訴人富群公司之法定代理人即上訴人劉嘉向
    伊法定代理人甲○○訛稱：「富群公司平均每月皆有新臺幣
    （下同）300,000元以上之業績 ，並提供多達40位的所謂『
    客戶名單』給伊」，致伊信以為真，認為上訴人富群公司所
    生產產品在國內之銷售量甚為穩定，如取得在台總經銷權，
    應可輕易達到上訴人富群公司所要求每月400,000元營業額
    之契約目標，遂於民國92年7 月15日與上訴人富群公司簽訂
    總經銷商合約書（下稱系爭契約），並依合約約定支付1,00
    0,000元履約保證金 (下稱系爭履約保證金)予上訴人富群公
    司。詎料系爭契約成立後，上訴人富群公司於92年11月12日
    以存證信函片面解約並主張沒收系爭履約保證金，伊始發現
    上訴人富群公司並無每月業績均達30多萬元之事實，且上訴
    人富群公司所交付之「客戶名單」，大多數與上訴人富群公
    司間無交易往來事實。上開上訴人劉嘉詐欺伊之事實，業
    經本院94年度上易字第511 號刑事判決認定上訴人劉嘉詐
    欺犯行成立，並判處有期徒刑6 月確定在案。則伊既受上訴
    人劉嘉詐欺而同意締結系爭契約，伊自得依民法第92條第
    1項規定 ，以本件起訴狀之送達作為撤銷此一締約行為之意
    思表示。又伊受有支付系爭履約保證金之損害，係受上訴人
    劉嘉之詐欺侵權行為所致，依法伊亦得請求上訴人富群公
    司、劉嘉負連帶損害賠償責任。再者，上訴人富群公司於
    92年7月至10月間，違反系爭契約約定 ，將產品私自對外販
    售予訴外人愛之味公司，有不完全給付之情形，伊併同以本
    件起訴狀之送達作為解除契約之意思表示等情，爰依民法第
    184條、第28條、第259條等規定，求為命上訴人富群公司、
    劉嘉連帶賠償給付1,000,000元，及自92年7月15日起算之
    法定遲延利息之判決。
    上訴人則否認有對被上訴人施以詐術或有不完全給付之情形
    ，並以：上訴人富群公司係依有效之契約法律關係而沒收系
    爭履約保證金，並無侵權行為或不當得利。縱認伊等應負侵
    權行為法律責任，被上訴人之損害賠償請求權亦已罹於2年
    時效而消滅。系爭履約保證金係由上訴人富群公司收受，縱
    有不當得利之情形，被上訴人亦僅得向上訴人富群公司請求
    ，而不及於上訴人劉嘉。再者，縱認被上訴人以詐欺等由
    撤銷或解除本件系爭契約為有理由，上訴人富群公司仍得撤
    銷先前以經銷產品為條件而贈與2266瓶產品予被上訴人之意
    思表示，並主張行使返還該產品之同時履行抗辯；且若該產
    品已銷售完畢，上訴人富群公司則主張以該產品之市價793,
    100元與伊等應負之給付責任抵銷等語，資為抗辯。
二、原審為被上訴人勝訴之判決，上訴人不服，提起上訴，聲明
    ：(一)原判決廢棄。(二)被上訴人在第一審之訴駁回。
    被上訴人則依法第197條第2項之規定為訴之追加，並聲明：
    (一)上訴駁回。
三、查被上訴人主張伊與上訴人富群公司於92年7 月15日簽訂系
    爭契約，由伊任上訴人富群公司產品之臺灣地區總經銷商，
    並交付系爭履約保證金與上訴人富群公司之事實，業據提出
    總經銷商合約書為證，且為上訴人所不爭執，自堪信為真實
    。
四、依兩造所訂系爭契約第1 條約定：「甲方（即上訴人富群公
    司）產品在中華民國（台灣）之總經銷權，由甲方完全授權
    予乙方（即被上訴人），甲方不得私自對外販售任何已供乙
    方總代理之產品。而乙方於半年內銷售之金額每月應不低於
    肆拾萬元，以保障甲方之穩定經營」；第2 條約定：「合約
    期限為3年自92年7月15日起至95年7月15日止……」；第3條
    約定：「合約簽訂同時乙方必須付甲方1,000,0 00元整充當
    履約保證金，且履約保證金第2年起可抵充貨款……」；第6
    條約定：「本合約終止時，甲方7 日內須無息返還乙方所支
    付保證金之差額 (扣除進貨所生金額) ；被上訴人依約於簽
    訂系爭契約後半年內每月應銷售之金額不得低於400,000，
    換言之簽約後半年內被上訴人必須向上訴人富群公司訂購至
    少1,000,000元之產品，而保證金1,000,000元於第1年不得
    抵充貨款，合約有效期為3年，合約終止時上訴人富群公司
    方無息返還保證金，足見被上訴人負擔之總經銷責任非輕，
    於簽約後第1年至少須交付上訴人富群公司3,400,000元之價
    金，而被上訴人與上訴人富群公司均為營利性法人，無非以
    獲利為其目的，則上訴人富群公司或上訴人劉嘉締約前就
    產品銷售額多寡或已存在之客戶名單所為之表示，將會對於
    被上訴人是否同意訂立系爭契約、是否願意負擔上開內容之
    契約義務等，產生重大影響。上訴人等雖又引原法院刑事庭
    93年度自字第15號判決理由認為被上訴人在訂約時已從事相
    關農業栽培、肥料買賣業務長達4年餘，就上訴人富群公司
    之產品亦有接觸、銷售情形，被上訴人於簽約前理應就產品
    性質、市場接受度、客源及銷售網路進行評估，則簽約後之
    銷售風險應由被上訴人承擔云云。然被上訴人雖從事相關農
    業裁培、肥料買賣業務，且先前曾經購買上訴人富群公司之
    產品，但被上訴人所能知悉者無非該產品之良窳，而締約前
    上訴人富群公司之產品均由其自行銷售，關於產品之銷售營
    業額達到多少？既存客戶有哪些？是否每月銷售額達到
    300,00 0元？顯然均非被上訴人所能探知。系爭契約又約定
    總經銷商第1年須負擔前述高達3,400,000元之契約義務，則
    上訴人富群公司或上訴人劉嘉在締約前就營業額、既存客
    戶所為之任何表示，或所提出之任何資料，勢將成為被上訴
    人同意締約與否之關鍵，從而，自不得將「每月營業額
    300,000元」曲解為僅係上訴人等之誇張言論或吹噓，遽認
    被上訴人不可能因此陷於錯誤。
五、查上訴人劉嘉於原法院93年度自字第15號刑事案件中自承
    其向被上訴人稱：被告 (即上訴人) 富群公司每月之業績達
    300,000元，並提供其所有之客戶名單予被上訴人 ，然上訴
    人富群公司於雙方簽訂契約時，客觀上並未每月業績達到30
    0,000元 。證人即上訴人富群公司之前總經理蘇吉森亦證稱
    ：「 (富群公司) 沒有 (達每月平均業績300,000元)」等語
    (見原法院93年度自字第15號卷第209頁) 。且財政部台灣省
    北區國稅局新竹縣分局93年10月15日北區國稅局竹縣一字第
    0930005237號函所附上訴人富群公司之91、92年營利事業結
    算書載明該公司於92年1至2月之銷售額為194,000元、3 至4
    月之銷售額為314,650元 、5至6月之銷售額為91,600元 (見
    原法院93年度自15號卷第116至132頁) ，均未達到平均每月
    300,000元 。綜上，足認上訴人富群公司實際上並無每月業
    績均達300,000元之事實。
六、被上訴人與上訴人富群公司簽訂系爭契約前，被上訴人雖曾
    購買上訴人富群公司所生產之產品並加以銷售，且雙方就簽
    訂正式合約書前，曾就履約保證金之金額予以討論，並試擬
    草約，而經證人即上訴人公司之前管理部經理黃志中於刑案
    證稱：「 (任職期間是否知道增一公司有向富群公司購買本
    件之肥料？)知道，有。(購買肥料之用途？)轉賣給農夫。(
    銷售的情形、業績？)農民試用的效果反應不是很好。(如果
    試用之效果不好，貴公司為何還要簽訂經銷契約？) 我們是
    簽約後才大量推廣試用，簽約前我們只是購買該肥料當作我
    們公司銷售產品之一，讓農民多1份選擇。(簽約前的肥料銷
    售情形如何？) 簽約前已經有在賣，銷售情形不知道，因為
    它不是我們的主力產品，沒有真正在推廣。 (與富群公司簽
    約前有無作市場評估？)沒有。(被告將客戶名單交給你們的
    用意為何？)因為被告自稱每個月有300,000元的業績，並要
    求我們每個月400,000元的業績 ，如果要簽訂總經銷商合約
    ，就要有基本的市場才有辦法去做，所以我們要求他提供客
    戶名單再繼續做。不然無法達成。因為他是此部分的專家，
    需要他提供市場給我們，才有可能達成業績。」、「從看草
    約至正式簽，間隔多久？)兩個星期。(草約與正式簽約的差
    異性有多少？)看草約時並沒有要求每月業績400,000元履約
    保證金，草約要求500,000元，正式簽約時要求每月業績400
    ,000 元 ，履約保證金提高為1,000,000元。(正式簽約時，
    你們總經理有何反應？) 我有提醒總經理該合約條件不太合
    理，因為總經理銷所拿的產品價格與一般經銷商所拿的產品
    價格應該有差別，而此份合約書並沒有給我們較優的價格，
    且履約保證金還提高。履約保證金部分，總經理希望履約保
    證金能維持在500,000元，至於每月業績要400,000元部分，
    總經理認為如果他們之前本來之業績有300,000，衝到400,0
    00也是合理。且合約中並沒有罰條，也沒有說要沒收保證金
    ，只是要求我們要去衝業績。」等語 (原法院刑事庭93年度
    自字第15號卷第201至207頁) 。益徵上訴人富群公司並無上
    訴人劉嘉所稱之業績。
    上訴人劉嘉上開虛構業績使被上訴人誤信為真而與上訴人
    富群公司訂立系爭契約之行為，迭經原法院刑事庭於94年2
    月5 日以93年自字第15號、本院刑事庭於94年11月18日以94
    年度上易字第511號判決詐欺罪責成立 ，處有期徒刑陸月，
    如易科罰金以300元折算1日確定在案，此有上開刑事判決在
    卷可攷，並經本院調取上開刑案全卷審查無訛，益見上訴人
    劉嘉對於被上訴人確有施詐之侵權行為。
    綜上各情，上訴人富群公司既無上訴人劉嘉所稱每月業績
    均達300,000元之事實 ，則上訴人劉嘉以非真實之事向被
    上訴人表示，且提出所謂之「客戶名單」，足認係實施詐術
    行為，堪信被上訴人因其之詐欺行為陷於錯誤，致訂立系爭
    契約，因而遭受交付1,000,000元保證金之損害 。被上訴人
    以此主張受到上訴人劉嘉詐欺之侵權行為，受有支付1，0
    00,000元之損害，於法有據。又按因故意或過失不法侵害他
    人之權利者，負損害賠償責任，民法第184條第1項前段定有
    明文。又依民法第28條規定，法人對於其董事或其他有代表
    權人因執行職務所加於他人之損害，與該行為人連帶負損害
    賠償責任。職是，被上訴人主張上訴人等應依民法第184 條
    第1項前段、第28條負連帶賠償責任 ，返還保證金一百萬元
    ，並自侵權行為時起加計法定遲延利息，為有理由。
    關於被上訴人主張之侵權行為損害賠償請求權，是否已經罹
    於2年時效乙節。按民法第197條第1 項規定：「因侵權行為
    所生之損害賠償請求權，自請求權人知有損害及賠償義務人
    時起，2年間不行使而消滅。自有侵權行為時起 ，逾10年者
    亦同。」。上訴人固主張時效應自92年7 月15日雙方締結系
    爭契約時起算，然被上訴人若於當時已知悉受到詐騙，衡情
    殊無可能願與上訴人富群公司訂立系爭契約，是上訴人此一
    部分之主張尚非可採。被上訴人對此則自承係92年11月12日
    收到上訴人富群公司通知表示其將片面解約、沒收1,000,00
    0元保證金時，被上訴人始知受到詐騙 ，嗣後陸續收到上訴
    人富群公司委任之林永頌律師寄發之存證信函，文中亦表示
    解約並沒收1,000,000元履約保證金 (原審卷(二)第33頁)。衡
    諸兩造所提之證據，上訴人富群公司委任之林永頌律師確於
    92年12月3日以台北杭南郵局存證信函催告被上訴人於文到7
    日內履行系爭契約，被上訴人則於92年12月8 日以新竹南寮
    郵局存證信函函覆上訴人富群公司：「貴公司蓄意欺瞞每月
    業績30餘萬元……嚴重造成本公司業務損失……本公司一本
    誠信，尊重台端之學養，台端竟於92年11月12日通知本公司
    至貴公司研商，片面解約，並欲沒收本公司1,000,000元之
    履約保證金，至此本公司方知受騙。為此特函貴公司於文到
    7日內立即交付本公司已付款之貨品，並歸還本公司1,000,0
    00元履約保證金……」，林永頌律師復於92年12月16日再以
    台北杭南郵局存證信函作為解約暨沒收保證金1,000,000元
    之意思表示，被上訴人則於93年5 月28日向原法院對上訴人
    劉嘉提起詐欺之刑事告訴，此有存證信函、刑事自訴狀本
    院之收文時間戳記等可資佐證。綜合以觀，被上訴人所陳其
    係92年11月12日收到上訴人富群公司表示將片面解約、沒收
    1,000,000元保證金時 ，始知受騙，確屬可信，從而，被上
    訴人就侵權行為損害賠償請求權之時效應自92年11月12日起
    算。本件被上訴人在94年9月6日提出此項請求，並未罹於2
    年之時效甚明。
    關於上訴人等是否得以2266瓶贈品之價額與渠等應負之侵權
    行為損害賠償責任抵銷。按民法第339 條規定：「因故意侵
    權行為而負擔之債，其債務人不得主張抵銷」。查本件上訴
    人等所負之權行為損害賠償責任，係因詐欺之故意侵權行為
    而起，從而，縱令2266瓶贈品符合民法第334 條抵銷要件，
    亦因民法第339條規定而不得主張抵銷。
    綜上所述，被上訴人主張依民法第28條、第184 條之規定，
    請求上訴人連帶給付被上訴人1,000,000 元及自侵權行為成
    立時 (即92年7月15日)起至清償日止，按年息5%計算之利息
    ，為有理由，應予准許。原審判命上訴人如數連帶給付，並
    依兩造聲請，酌定相當擔保金額，而為准免假執行之宣告，
    核無不合，上訴意旨指摘原判決不當，求予廢棄改判，為無
    理由，應予駁回。
    又被上訴人於原審依民法第184條、第28條、第179條、第25
    9條之規定為本件之請求 ，於本院並追加依民法第197條第2
    項之規定請求，然其聲明仍為單一，應屬訴之重疊合併，法
    院僅須就其中一訴訟標的依被上訴人之請求為其勝訴之判決
    ，即可達被上訴人之目的，而本院已依民法第184條 、第28
    條為被上訴人勝訴之判決，則被上訴人其餘訴訟標的 (包括
    追加之民法第197條第2項部分) 本院無庸再為審究；本件事
    證已臻明確，兩造其餘攻擊防禦方法及其他未經援用之證據
    ，經斟酌尚無礙於本院前述之認定，無一一論究之必要。
據上論結，本件上訴為無理由，爰判決如主文。
中　　華　　民　　國　　96　　年　　4 　　月　　24　　日
                    民事第13庭
                        審判長法  官  湯美玉
                              法  官  黃國永
                              法  官  許文章
正本係照原本作成。
不得上訴。
中　　華　　民　　國　　96　　年　　4 　　月　　25　　日
　　　　　　　　　　　　　　　書記官  陳明俐
